ACORDAO-COMPLETO-2352836

ACÓRDÃO 3313/2019 ATA 15/2019 - SEGUNDA CÂMARA

VISTOS, relatados e discutidos estes autos de Tomada de Contas Especial (TCE) instaurada pela Superintendência do Instituto Nacional de Colonização e Reforma Agrária em Marabá (Incra SR-27) em desfavor da Agência Popular de Desenvolvimento da Amazônia (Banco do Povo de Marabá) , e  de seus diretores presidentes, à época dos fatos, o Sr. Raimundo Aldemir Dias Leite (gestão 22/12/2004 a 15/5/2006) e o Sr. Antônio Dias Leite (gestão  a partir de 15/5/2006 a 19/11/2009) , em razão de omissão no dever de prestar contas dos recursos recebidos por força do Termo de Parceria CRT/MR 10001/2005, celebrado entre o Incra SR-27 (Parceiro Público) e aquela entidade privada (Oscip) ,        
                   ACORDAM os Ministros do Tribunal de Contas da União, reunidos em Sessão da Segunda Câmara, diante das razões expostas pelo Relator, em:
 	9.1. excluir a responsabilidade do Sr. Raimundo Aldemir Dias Leite, CPF XXX.873.271-XX, da relação jurídica processual desta TCE;
	9.2. considerar, para todos os efeitos, revéis a entidade Agência Popular de Desenvolvimento da Amazônia (Banco do Povo de Marabá) , CNPJ 05.705.156/0001-91, na pessoa de seu representante legal, e Antônio Dias Leite, CPF XXX.758.311-XX, ex-diretor presidente daquela entidade, gestão de 15/5/2006 a 19/11/2009, dando-se prosseguimento ao processo, conforme preceitua o art. 12, § 3º, da Lei 8.443/1992 c/c o art. 202, § 8º, do RI/TCU;
	9.3. julgar irregulares as contas da entidade Agência Popular de Desenvolvimento da Amazônia (Banco do Povo de Marabá) , CNPJ 05.705.156/0001-91, na pessoa de seu representante legal, e do Sr. Antônio Dias Leite, CPF XXX.758.311-XX, ex-diretor presidente daquela associação  privada, à época dos fatos, com fundamento no art. 1º, inciso I, 16, inciso III, alínea “a”, 19, caput, e 23, inciso III, da Lei 8.443/1992 c/c com os art. 1º, inciso I, 209, inciso I, 210 e 214, inciso III, do RI/TCU, condenando-os, em solidariedade, ao pagamento da importância a seguir especificada e fixando-lhes o prazo de 15 (quinze) dias para que comprovem perante este Tribunal, em respeito ao art. 214, inciso III, alínea “a”, do RI/TCU, o recolhimento da dívida aos cofres do Instituto Nacional de Colonização e Reforma Agrária (Incra) , atualizada monetariamente, e acrescida de juros de mora calculados a partir da data indicada até a data do efetivo recolhimento e com o abatimento de valores acaso já satisfeitos, nos termos da legislação vigente: 
	Valor original (R$) 
	 Data da Ocorrência

	1.272.089,97
	26/12/2005

            			              Valor atualizado até 23/10/2018, com juros: R$ 4.588.887,11 (peça 33) 
		9.4. aplicar, individualmente, à entidade Agência Popular de Desenvolvimento da Amazônia (Banco do Povo de Marabá) , CNPJ 05.705.156/0001-91, na pessoa de seu representante legal, e ao Sr. Antônio Dias Leite, CPF XXX.758.311-XX, a multa do art. 57 da Lei 8.443/1992 c/c o art. 267 do RI/TCU, no valor de R$ 12.000,00 (doze mil reais) fixando o prazo de 15 dias, a partir da notificação, para que, nos termos do art. 214, inciso III, alínea “a”, do RI/TCU, comprovem perante este Tribunal o recolhimento aos cofres do Tesouro Nacional do valor atualizado monetariamente desde a data do presente acórdão até a data do efetivo recolhimento, se for pago após o vencimento, na forma da legislação em vigor;
		9.5. autorizar, desde logo, a cobrança judicial das dívidas nos termos do art. 28, inciso II, da Lei 8.443/1992 c/c o art. 219, inciso II, do RI/TCU, caso não atendida à notificação;
		9.6.  autorizar, desde logo, com fundamento no art. 26 da Lei 8.443/1992 c/c o art. 217 do RI/TCU, caso seja do interesse dos responsáveis, o parcelamento da dívida em até 36 (trinta e seis) parcelas, incidindo sobre cada uma, corrigida monetariamente, os juros de mora devidos, sem prejuízo de alertá-los de que, caso optem por essa forma de pagamento, a falta de comprovação do recolhimento de qualquer parcela implicará o vencimento antecipado do saldo devedor, nos termos do art. 26, parágrafo único, da Lei 8.443/1992 c/c o art. 217, § 2º, do RI/TCU;
		9.7. encaminhar cópia deste acórdão, bem como do relatório e voto que o fundamentam, ao Procurador-Chefe da Procuradoria da República no Pará, nos termos do § 3º do art. 16 da Lei 8.443/1992 c/c o § 7º do art. 209 do RI/TCU, para adoção das medidas que entender cabíveis, alertando-o de que o voto e o relatório da deliberação podem ser consultados no endereço www.tcu.gov.br/acordaos; 
			9.8. dar ciência desta deliberação à Agência Popular de Desenvolvimento da Amazônia (Banco do Povo de Marabá) , CNPJ 05.705.156/0001-91, na pessoa de seu representante legal, e ao Sr. Antônio Dias Leite, CPF XXX.758.311-XX, em obediência ao art. 18, § 6º, da Resolução-TCU 170/2004, e à Superintendência Regional do Instituto Nacional de Colonização e Reforma Agrária em Marabá (Incra SR-27) .

Tomada de Contas Especial em razão de omissão de prestar contas dos recursos recebidos cujo objeto era desenvolvimento econômico, social e infraestrutural  de comunidades.

Segunda Câmara

Superintendência Regional do Incra em Marabá/PA (Incra SR-27)

3. Responsáveis: Agência Popular de Desenvolvimento da Amazônia, CNPJ 05.705.156/0001-91, Raimundo Aldemir Dias Leite, CPF XXX.873.271-XX e Antônio Dias Leite, CPF XXX.758.311-XX

13.1. Ministros presentes: Ana Arraes (Presidente), Augusto Nardes, Aroldo Cedraz e Raimundo Carreiro (Relator).
13.2. Ministros-Substitutos presentes: Marcos Bemquerer Costa e André Luís de Carvalho.

RAIMUNDO CARREIRO

Adoto como Relatório, nos termos do art. 1º, § 3º, inciso I, da Lei 8.443/92 a instrução de peça eletrônica 33, lavrada no âmbito da Secretaria No Estado do Pará (Sec-PA) , a qual foi  endossada pelo Diretor da Subunidade, pelo Titular da Unidade Técnica e pelo Ministério Público junto ao TCU (MPTCU) (peças 34,35 e 37) :
“INTRODUÇÃO
1. 	Cuidam os autos de Tomada de Contas Especial (TCE) instaurada pela Superintendência do Instituto Nacional de Colonização e Reforma Agrária em Marabá (Incra SR-27) /Ministério do Desenvolvimento Agrário, da entidade Agência Popular de Desenvolvimento da Amazônia (Banco do Povo de Marabá) , CNPJ 05.705.156/0001-91, e seus diretores presidentes, à época dos fatos, o Sr. Raimundo Aldemir Dias Leite (gestão 22/12/2004 a 15/5/2006) , CPF XXX.873.271-XX, e o Sr. Antônio Dias Leite (gestão  a partir de 15/5/2006 a 19/11/2009) , CPF XXX.758.311-XX, em razão de omissão no dever de prestar contas dos recursos recebidos por força do Termo de Parceria CRT/MR 10001/2005 (Siafi 530187) , celebrado entre o Incra SR-27 (Parceiro Público) e aquela entidade privada (Oscip) , tendo como parte integrante  Plano de Trabalho pela Oscip   (peça 1, p. 22-25; p. 34-39; peça 31) . 
2.	O objeto do convênio era “o desenvolvimento econômico, social e infraestrutural de comunidades envolvendo: a) implantação de infraestrutura de abastecimento d'água, incluindo poço profundo cristalino, adutora, sistema simplificado de distribuição de água, recuperação de instalações industriais; b) construção e recuperação de pontes e estradas vicinais, com a execução de serviços de terraplanagem, passagens molhadas e sistemas de drenagem; c) demarcação topográfica; e) assessoria técnica social e ambiental, em projetos de assentamentos da área de abrangência do PARCEIRO PÚBLICO (SR/27) ” (peça 1, p. 27-28) .
3.	Neste processo, quando nos referirmos aos atos administrativos da unidade descentralizada do Incra com sede em Marabá (PA) , indicaremos Incra SR-27; quanto a atos administrativos de outras unidades daquela autarquia, mencionaremos a unidade específica da federação que o praticou, a exemplo da Incra-DF (Incra-Sede ou Incra) .
HISTÓRICO
4.	Para a execução do Termo de Parceria CRT/MR 10001/2005, o Incra SR-27 repassou ao Banco do Povo de Marabá o montante original de R$ 1.272.089,97 por meio da ordem bancária 20050B902752, de 26/12/2005 (peça 1, p. 59) . A avença não previa contrapartida da entidade convenente.
5.		O ajuste vigorou, inicialmente, de 3/11/2009 a 2/5/2010, sendo prorrogado para 20/11/2007, com prestação de contas final para 20/1/2008 (peça 1, p. 38 e p. 47-48) .
6.	O Incra SR-27 notificou a Agência Popular de Desenvolvimento da Amazônia (Banco do Povo de Marabá) e os seu ex-diretores presidentes, os Sr. Antônio Dias Leite e Raimundo Aldemir Dias, a prestarem contas final ou devolverem os recursos federais repassados em 24/2/2016, 1/3/2016 e 9/3/2016, respectivamente, com os responsáveis mantendo-se silentes (peça 1, p. 112-125) .  
7.	Na instrução preliminar à peça 4, de 23/1/2017, estão circunstanciados os demais elementos do caso, concordando-se com conclusões do tomador de contas do Incra SR-27 e do relatório de auditoria da Controladoria-Geral da União, à época dos fatos, quanto ao dano ao erário (omissão no dever de prestar contas) , a sua quantificação e aos responsáveis pelo dano, exceto quanto à responsabilização do Sr. Raimundo Aldemir Dias, que foi retirado do polo passivo da TCE, propondo-se, dentre outras propostas de encaminhamento (peça 1, p. 140-149, p. 157-159) :
	citar a Agência Popular de Desenvolvimento da Amazônia, CNPJ 05.705.156/0001-91, e o Sr. Antônio Dias Leite, CPF XXX.758.311-XX, com fundamento nos arts. 10, § 1º, e 12, incisos I e II, da Lei 8.443/1992 c/c o art. 202, incisos I e II, do RI/TCU, para que, no prazo de 15 dias, apresentem alegações de defesa e/ou recolham, solidariamente, aos cofres do Instituto Nacional de Colonização e Reforma Agrária (Incra) a quantia a seguir, atualizada monetariamente a partir da respectiva data até a data do efetivo recolhimento e abatendo-se valores acaso já satisfeitos, nos termos da legislação vigente, em razão da seguinte conduta:
Irregularidade: não comprovação da boa e regular aplicação dos recursos federais recebidos, em face da omissão no dever de prestar contas dos valores transferidos à Agência Popular de Desenvolvimento da Amazônia por força do Termo de Parceria CRT/MR 10001/2005, que teve por objeto “o desenvolvimento econômico, social e infraestrutural de comunidades envolvendo: a) implantação de infraestrutura de abastecimento d'água, incluindo poço profundo cristalino, adutora, sistema simplificado de distribuição de água, recuperação de instalações industriais; b) construção e recuperação de pontes e estradas vicinais, com a execução de serviços de terraplanagem, passagens molhadas e sistemas de drenagem; c) demarcação topográfica; e) assessoria técnica social e ambiental, em projetos de assentamentos da área de abrangência do PARCEIRO PÚBLICO (SR/27) ”.
Conduta da Agência Popular de Desenvolvimento da Amazônia: omitir-se, na condição de entidade convenente, no dever de prestar contas dos recursos federais recebidos por força do Termo de Parceria CRT/MR 10001/2005.
Conduta do Sr. Antônio Dias Leite: omitir-se, na condição de diretor presidente, no dever de prestar contas dos recursos federais recebidos pela Agência Popular de Desenvolvimento da Amazônia por força do Termo de Parceria CRT/MR 10001/2005.
Nexo de causalidade: a omissão no dever de prestar contas ensejou a impossibilidade de comprovar a boa e regular aplicação dos recursos recebidos pela Agência Popular de Desenvolvimento da Amazônia por força do Termo de Parceria CRT/MR 10001/2005.
Culpabilidade: na condição de gestores de recursos públicos, é razoável afirmar que os responsáveis têm consciência da obrigação constitucional de prestar contas dos recursos transferidos à Agência Popular de Desenvolvimento da Amazônia por força do Termo de Parceria CRT/MR 10001/2005, obrigação por eles descumprida mesmo após regular notificação do Incra.
Dispositivos violados: art. 70, parágrafo único, da Constituição Federal, art. 93 do Decreto-lei 200/1967, art. 66 do Decreto 93.872/1986 e Cláusula Quinta do Termo de Parceria CRT/MR 10001/2005.
	DATA DA OCORRÊNCIA
	VALOR ORIGINAL (R$) 

	26/12/2005
	       1.272.089,97

                                     Valor atualizado até 23/1/2017: R$ 2.405.267,72 (peça 3) 
8.	Desse modo, em cumprimento ao Despacho do Ministro Relator (peça 7) , de 6/3/2017, o qual anuiu à proposta da instrução preliminar à peça 4, foi promovida a citação da Agência Popular de Desenvolvimento da Amazônia e do Sr. Antônio Dias Leite (peças 16 a 19) , com notificações recebidas em 8/6/2017 e 12/6/2017, respectivamente.
9.	Posteriormente, a instrução do TCU à peça 21 aduziu que as notificações acima não eram válidas e propôs diligência ao Incra SR-27 para que fossem informados os endereços atuais dos responsáveis. 
10	O Secretário avaliou que a diligência era desnecessária, despachando nos seguintes termos:
	“nos termos do item 4.1, alínea “a”, do Anexo ao Memorando-Circular nº 10/2018 – Segecex, identifiquei, com o uso da ferramenta DGI Consultas, os seguintes endereços do responsável em bases de dados custodiadas pelo TCU por meio de acordo de cooperação:
Base: Cadastro Eleitoral do TSE
Endereço: 	Rua I, Quadra 12, Lote 21, Km 07, Nova Marabá, CEP 68504-080, Marabá/PA
Base: RENACH (Registro Nacional de Carteira de Habilitação) 
Endereço: Folha 29, Quadra 08, Lote 18, Nova Marabá, CEP 68505540, Marabá/PA
Ante esses fatos, determino:
  Renovação da citação ao senhor ANTONIO DIAS LEITE, nos termos do art. 7º, inciso I, da Res.-TCU 170/2004, desta vez para os endereços acima.
b) Publicação, nos termos do art. 7º, inciso II, da Res.-TCU 170/2004, de edital de citação à entidade AGÊNCIA POPULAR DE DESENVOLVIMENTO DA AMAZÔNIA”.
11.	As comunicações determinadas pelo Secretário foram realizadas:
	a) a Agência Popular de Desenvolvimento da Amazônia foi notificada pelo Edital 0013/2018-TCU/SECEX-PA, publicado no DOU em 13/4/2018 (peças 24 e 27) ;
	b) o Sr. Antônio Dias Leite foi notificado no endereço localizado na base do RENACH, com a comunicação recebida por sua filha, a Sra. Cristina Vitória Leal Leite, em 26/4/2018, com esta relação de parentesco identificada por intermédio de pesquisa em base de dados custodiada pelo TCU no DGI Consultas, nos termos item 4.1, alínea “a”, do Anexo ao Memorando-Circular nº 10/2018 – Segecex (peças 26 e 29; peça 32) . 
EXAME TÉCNICO
Análise da revelia dos ex-prefeitos responsáveis 
12.	Regularmente citados, os responsáveis, a Agência Popular de Desenvolvimento da Amazônia e o Sr. Antônio Dias Leite, não apresentaram alegações de defesa a respeito da omissão no dever de prestar contas e, consequente, não comprovaram a boa e regular aplicação dos recursos do Termo de Parceria CRT/MR 10001/2005, permanecendo revéis. Cabe, portanto, dar prosseguimento ao processo, para todos os efeitos, conforme prevê o art. 12, § 3º, da Lei nº 8.443/1992, a se considerar, ainda, inexistir nos presentes autos, elementos suficientes para elidir as omissões apontadas.
13.	Constatou-se que não houve prestação de contas relativa aos recursos federais repassados à  Oscip por meio do termo de parceria, sem que se tenham sido juntadas aos autos quaisquer justificativas pelas omissões no dever de prestar contas.
14.	Recai sobre os responsáveis a obrigação de demonstrar que os recursos federais recebidos foram utilizados na finalidade prevista. Ao não cumprirem com a obrigação de prestar contas, os gestores ignoraram dever constitucional contido no parágrafo único do art. 70 da Constituição Federal, bem como deixaram de comprovar a correta aplicação dos recursos, o que configura a existência de débito e enseja o julgamento pela irregularidade das contas e aplicação de multa.
15.	Nessa hipótese, a configuração da irregularidade fundamenta-se na omissão no dever de prestar contas (art. 16, inciso III, alínea “a”, da Lei 8.443/1992) , cabendo imputação de débito, e a conduta enseja, ainda, aplicação da multa prevista no art. 57 da mesma Lei.
16.	Esse entendimento está amparado nos Acórdão 6921/2015-TCU-Primeira Câmara-Relator Ministro José Múcio Monteiro, 7.134/2015-TCU-1ª Câmara--Relator Ministro Benjamin Zymler, 10.624/2015-TCU-2ª Câmara--Relator Ministro Augusto Nardes, e 10.668/2015-TCU-2ª Câmara-Relator Ministro Marcos Bemquerer.
17.	Impõe-se, assim, o julgamento pelas irregularidades das contas dos responsáveis devido a não comprovação da boa e regular aplicação dos recursos federais repassados, pela omissão no dever de prestar contas do termo de parceria em tela, com débito equivalente a R$ 1.272.089,97: a) para a Oscip, a partir de 26/12/2005, data da ordem bancária; b) para o Sr. Antônio Dias Leite, a partir de 15/5/2006, data em que assumiu o cargo de diretor presidente daquela Oscip.
Prescrição da pretensão punitiva do TCU
18.	Com relação à ocorrência da prescrição da pretensão punitiva, prevalece neste Tribunal o entendimento de que a Lei 9.873/1999, que regula a ação punitiva movida pela Administração Pública Federal no exercício do poder de polícia, e o Decreto 20.910/1932, que disciplina a cobrança de dívidas passivas da União, dos estados e dos municípios, não se aplicam aos processos de controle externo.
19.	Diante da inexistência de normativo específico acerca da prescrição das sanções no âmbito dos processos do TCU, a jurisprudência se consolidou no sentido de aplicar as regras gerais estabelecidas no art. 205 do Código Civil de 10 anos para a prescrição, conforme os Acórdão 2073/2011-TCU-Primeira Câmara-Ministro Relator José Múcio Monteiro, 5/2003-Segunda Câmara-Ministro Relator Benjamin Zymler e 474/2011- Plenário-Ministro Relator José Jorge.
20.	No presente caso, a prestação de contas do termo de parceria venceu em 20/1/2008 e despacho do Ministro Relator determinando a citação dos responsáveis deu-se em 6/3/2017. Por conseguinte, ocorreu menos de dez anos entre a data da ocorrência do fato gerador do dano ao erário e aquele despacho, interrompendo-se a prescrição. Reconhecida a interrupção do prazo prescricional, nos termos do art. 202, inciso I, do Código Civil, não existe no presente processo óbice ao exercício da ação punitiva por parte do Tribunal.
CONCLUSÃO
21.	Tendo em vista que houve as citações aos responsáveis e transcorrido o prazo regimental fixado e mantendo-se inertes, impõe-se que sejam considerados revéis, dando-se prosseguimento ao processo, de acordo com o art. 12, § 3º, da Lei 8.443/1992. Propõe-se, por conseguinte, o julgamento pela irregularidade das contas com fundamento no art. 16, inciso III, alínea “a” da Lei 8.443/1992, condenando-os em débito, com aplicação de multa do art. 57 daquela lei, dentre outras propostas de encaminhamento. 
PROPOSTA DE ENCAMINHAMENTO
22.		Ante os fatos expostos, submetemos os autos à apreciação, propondo:
	a) excluir a responsabilidade do Sr. Raimundo Aldemir Dias Leite, CPF XXX.873.271-XX, da relação jurídica processual desta TCE;
	b) considerar, para todos os efeitos, revéis a entidade Agência Popular de Desenvolvimento da Amazônia (Banco do Povo de Marabá) , CNPJ 05.705.156/0001-91, na pessoa de seu representante legal, e Antônio Dias Leite, CPF XXX.758.311-XX, ex-diretor presidente daquela entidade, gestão de 15/5/2006 a 19/11/2009, dando-se prosseguimento ao processo, conforme preceitua o art. 12, § 3º, da Lei 8.443/1992 c/c o art. 202, § 8º, do RI/TCU;
	c) julgar irregulares as contas da entidade Agência Popular de Desenvolvimento da Amazônia (Banco do Povo de Marabá) , CNPJ 05.705.156/0001-91, na pessoa de seu representante legal, e do Sr. Antônio Dias Leite, CPF XXX.758.311-XX, ex-diretor presidente daquela associação  privada, à época dos fatos, com fundamento no art. 1º, inciso I, 16, inciso III, alínea “a”, 19, caput, e 23, inciso III, da Lei 8.443/1992 c/c com os art. 1º, inciso I, 209, inciso I, 210 e 214, inciso III, do RI/TCU, condenando-os, em solidariedade, ao pagamento da importância a seguir especificada e fixando-lhes o prazo de 15 (quinze) dias para que comprovem perante este Tribunal, em respeito ao art. 214, inciso III, alínea “a”, do RI/TCU, o recolhimento da dívida aos cofres do Instituto Nacional de Colonização e Reforma Agrária (Incra) , atualizada monetariamente, e acrescida de juros de mora calculados a partir da data indicada até a data do efetivo recolhimento e com o abatimento de valores acaso já satisfeitos, nos termos da legislação vigente: 
	Valor original (R$) 
	 Data da Ocorrência

	1.272.089,97
	26/12/2005

            			              Valor atualizado até 23/10/2018, com juros: R$ 4.588.887,11 (peça 33) 
		d) aplicar a entidade Agência Popular de Desenvolvimento da Amazônia (Banco do Povo de Marabá) , CNPJ 05.705.156/0001-91, na pessoa de seu representante legal, e ao Sr. Antônio Dias Leite, CPF XXX.758.311-XX, a multa do art. 57 da Lei 8.443/1992 c/c o art. 267 do RI/TCU, fixando o prazo de 15 dias, a partir da notificação, para que, nos termos do art. 214, inciso III, alínea “a”, do RI/TCU, comprovem perante este Tribunal o recolhimento aos cofres do Tesouro Nacional do valor atualizado monetariamente desde a data do acórdão que vier a ser proferido até a data do efetivo recolhimento, se for pago após o vencimento, na forma da legislação em vigor;
		e)  autorizar, desde logo, a cobrança judicial das dívidas nos termos do art. 28, inciso II, da Lei 8.443/1992 c/c o art. 219, inciso II, do RI/TCU, caso não atendida à notificação;
	f) autorizar, desde logo, com fundamento no art. 26 da Lei 8.443/1992 c/c o art. 217 do RI/TCU, caso seja do interesse dos responsáveis, o parcelamento da dívida em até 36 (trinta e seis) parcelas, incidindo sobre cada uma, corrigida monetariamente, os juros de mora devidos, sem prejuízo de alertá-los de que, caso optem por essa forma de pagamento, a falta de comprovação do recolhimento de qualquer parcela implicará o vencimento antecipado do saldo devedor, nos termos do art. 26, parágrafo único, da Lei 8.443/1992 c/c o art. 217, § 2º, do RI/TCU;
	g) encaminhar cópia do acórdão ao Procurador-Chefe da Procuradoria da República no Pará, nos termos do § 3º do art. 16 da Lei 8.443/1992 c/c o § 7º do art. 209 do RI/TCU, para adoção das medidas que entender cabíveis, alertando-o de que o voto e o relatório da deliberação podem ser consultados no endereço www.tcu.gov.br/acordaos; e
	h)  dar ciência da deliberação entidade Agência Popular de Desenvolvimento da Amazônia (Banco do Povo de Marabá) , CNPJ 05.705.156/0001-91, na pessoa de seu representante legal, e ao Sr. Antônio Dias Leite, CPF XXX.758.311-XX, em obediência ao art. 18, § 6º, da Resolução-TCU 170/2004, e à Superintendência Regional do Instituto Nacional de Colonização e Reforma Agrária em Marabá (Incra SR-27) .”
	 É o Relatório.

não há

Procurador Julio Marcelo de Oliveira

TOMADA DE CONTAS ESPECIAL. OMISSÃO NO DEVER DE PRESTAR CONTAS. EXCLUSÃO DE UM DOS RESPONSÁVEIS. CITAÇÃO DOS DEMAIS. REVELIA. CONTAS IRREGULARES. DÉBITO. MULTA. AUTORIZAÇÃO DE PARCELAMENTO DO DÉBITO. ENCAMINHAMENTO. CIÊNCIA.

TOMADA DE CONTAS ESPECIAL (TCE)

Inicialmente, registro que atuo nos presentes autos por força do art. 152 do Regimento Interno do TCU (RI/TCU) .
2.	Trata-se de Tomada de Contas Especial (TCE) instaurada pela Superintendência do Instituto Nacional de Colonização e Reforma Agrária em Marabá (Incra SR-27) em desfavor da Agência Popular de Desenvolvimento da Amazônia (Banco do Povo de Marabá) , e  de seus diretores- presidentes, à época dos fatos, o Sr. Raimundo Aldemir Dias Leite (gestão 22/12/2004 a 15/5/2006) e o Sr. Antônio Dias Leite (gestão  a partir de 15/5/2006 a 19/11/2009) , em razão de omissão no dever de prestar contas dos recursos recebidos por força do Termo de Parceria CRT/MR 10001/2005, celebrado entre o Incra SR-27 (Parceiro Público) e aquela entidade privada (Oscip) .
3.	O objeto do convênio era “o desenvolvimento econômico, social e infraestrutural de comunidades envolvendo: a) implantação de infraestrutura de abastecimento d'água, incluindo poço profundo cristalino, adutora, sistema simplificado de distribuição de água, recuperação de instalações industriais; b) construção e recuperação de pontes e estradas vicinais, com a execução de serviços de terraplanagem, passagens molhadas e sistemas de drenagem; c) demarcação topográfica; e) assessoria técnica social e ambiental, em projetos de assentamentos da área de abrangência do PARCEIRO PÚBLICO (SR/27) ”
4.	A avença vigorou de 23/11/2005 a 23/5/2006, com prorrogação por meio de três termos aditivos até 20/11/2007, esgotando-se o prazo para a apresentação da prestação de contas final em 20/1/2008. Os recursos, no valor de R$1.272.089,97, foram repassados à Agência Popular de Desenvolvimento da Amazônia (Banco do Povo de Marabá) em 26/12/2005, conforme a ordem bancária 2005OB902752, não havendo previsão de contrapartida da Oscip.
5. 	O relatório de fiscalização do PARCEIRO PÚBLICO,  de 19/7/2010,  atesta que a “soma dos serviços executados é de 100,00% dos serviços propostos no objeto do referido convênio”. Em vista desse fato, conclui o engenheiro do Incra “que os serviços propostos foram executados em sua totalidade e atendendo as exigências do plano de trabalho estando assim recebidos os serviços objeto das obras propostas neste convênio”.
6.	Não obstante, após insistentes notificações da SR-27 (Parceiro Público) , os responsáveis não apresentaram a prestação de contas, impossibilitando-se assim a verificação do liame entre a execução das obras objeto do ajuste e as despesas realizadas.
7.	No âmbito do TCU, foi excluído do polo passivo da TCE o Sr. Raimundo Aldemir Dias Leite, o qual não exercia a atividade de diretor-presidente do Banco do Povo de Marabá desde 15/5/2006. Dessa forma, caberia ao Banco do Povo de Marabá e ao Sr. Antônio Dias Leite, diretor-presidente da Oscip de 2006 a 2009, a apresentação da prestação de contas, cujo prazo findou em 20/1/2008.
8.	Regularmente citados por este Tribunal, o Banco do Povo de Marabá e o Sr. Antônio Dias Leite, transcorrido o prazo regimental, não apresentaram alegações de defesa  em relação à omissão no dever de prestar contas,  inviabilizando a comprovação da boa e regular aplicação dos recursos do Termo de Parceria CRT/MR 10001/2005.  Tornaram-se, assim, revéis.
9.	Em consequência, dá-se prosseguimento ao processo, para todos os efeitos, de acordo com o previsto no art. 12, § 3º, da Lei nº 8.443/1992,  observada a inexistência nos autos de elementos suficientes para elidir a omissão identificada.
10.	Dada a relevância da matéria, impende ressaltar que a jurisprudência nesta Corte de Contas é pacífica em atribuir ao responsável o dever de prestar contas da integralidade das verbas federais repassadas. Cabe ao gestor o ônus da prova da boa e regular aplicação desses recursos por meio de documentação consistente.
11.	Tal interpretação arrima-se na Constituição Federal, artigo 70, parágrafo único, que dispõe: "Prestará contas qualquer pessoa física ou jurídica, pública ou privada, que utilize, arrecade, guarde, gerencie ou administre dinheiros, bens e valores públicos ou pelos quais a União responda, ou que, em nome desta, assuma obrigações de natureza pecuniária", e no artigo 93 do Decreto-lei 200/1967, segundo o qual, "Quem quer que utilize dinheiros públicos terá de justificar seu bom e regular emprego na conformidade das leis, regulamentos e normas emanadas das autoridades competentes". Nesse sentido são os Acórdão 6553/2016-TCU-Primeira Câmara, relator Ministro Walton Alencar Rodrigues; 3.587/2017-TCU-2ª Câmara, relator Ministro Aroldo Cedraz; e 2.610/2016-TCU-Plenário, relator Ministro Bruno Dantas.”
12.	No caso vertente, as contas dos responsáveis devem ser julgadas irregulares, com condenação solidária em débito e aplicação de multa.
13.	Quanto à imposição de sanção pecuniária, em incidente de uniformização de jurisprudência, esta Corte de Contas deixou assente, no Acórdão 1441/2016-TCU-Plenário [relator Ministro Benjamin Zymler, redator, Ministro Walton Alencar Rodrigues], que a pretensão punitiva do TCU subordina-se ao prazo geral de prescrição indicado no art. 205 do Código Civil (dez anos) , contado a partir da data de ocorrência da irregularidade sancionada, nos termos do art. 189 do Código Civil.
14.	Deixou assente, ainda, que o ato que ordenar a citação, a audiência ou oitiva da parte interrompe a prescrição, nos termos do art. 202, inciso I, do Código Civil, recomeçando a correr o prazo prescricional a partir da data em que for ordenada a citação, a audiência ou oitiva da parte, nos termos do art. 202, parágrafo único, parte inicial, do Código Civil.
15. 	Adicionalmente, este Tribunal consignou que haverá a suspensão da prescrição toda vez que o responsável apresentar elementos adicionais de defesa, ou mesmo quando forem necessárias diligências causadas por conta de algum fato novo trazido pelos jurisdicionados, não suficientemente documentado nas manifestações processuais, sendo que a paralisação da contagem do prazo ocorrerá no período compreendido entre a juntada dos elementos adicionais de defesa ou da peça contendo o fato novo e a análise dos referidos elementos ou da resposta da diligência, nos termos do art. 160, §2º, do Regimento Interno.
16.	Nestes autos, o prazo para a apresentação da prestação de contas do termo de parceria venceu em 20/1/2008 e, em despacho, o então relator, Ministro José Múcio Monteiro, determinou a citação dos responsáveis em 6/3/2017, interrompendo-se a prescrição. Ausente, portanto, óbice à aplicação de multa aos responsáveis, uma vez que não se passaram dez anos desde a ocorrência dos fatos até o ordenamento da citação.
    Em face do exposto, acolho, no essencial, a proposta encaminhada pela Sec-PA, a qual foi endossada pelo Ministério Público de Contas, e Voto por que seja adotado o Acórdão que ora submeto ao escrutínio do Pleno.
TCU, Sala das Sessões Ministro Luciano Brandão Alves de Souza, em 14 de maio de 2019.
RAIMUNDO CARREIRO 
Relator